臺灣高雄地方法院刑事判決
110年度易字第292號
公  訴  人  臺灣高雄地方檢察署檢察官
被      告  黃榮全


            黃雅惠


            黃國斌


上三人共同
選任辯護人  孫嘉男律師
上列被告因偽造文書案件，經檢察官提起公訴（110年度偵字第8
491號），本院判決如下：
    主  文
丁○○犯使公務員登載不實罪，處拘役參拾日，如易科罰金，以新
臺幣壹仟元折算壹日。
丙○○、乙○○均無罪。
    事  實
一、丁○○係丙○○、乙○○（丙○○、乙○○被訴部分，另經本院為無罪
    判決，詳後述）、甲○○之父。因丁○○之配偶黃劉信花於民國
    99年3月16日死亡，黃劉信花名下坐落高雄市○鎮區○○段0○段
    000地號土地及座落其上高雄市○鎮區○○段0○段000○號即門牌
    號碼高雄市○鎮區○○路000號建物（下稱本案不動產）由丁○○
    、丙○○、乙○○、甲○○共同繼承。後丁○○因與甲○○就上開繼承
    事宜存有嫌隙，丁○○為取得本案不動產所有權，遂與朱金鴻
    於100年1月19日前之某時，約定以虛偽之買賣為原因，由丁○○指示不知情之丙○○、乙○○，依土地法第34條之1第1項之規
    定，與之共同以多數決方式將本案不動產以新臺幣（下同）
    864萬2,800元之低價，通謀虛偽出售予朱金鴻，嗣丁○○即基
    於使公務員登載不實之犯意，於100年1月19日，與不知情之
    丙○○、乙○○共同以提存人名義，由丁○○委由其不知情之胞弟
    戊○○檢附郵政存證信函刊登證明單之證明文件，並於提存書
    及提存通知書之提存原因及事實偽填：提存人依土地法第34
    條之1規定處分（出售）本案不動產，因受取權人拒絕受領
    ，爰依法對他共有人（受取人）應得之對價予提存等內容，
    向本院提存所聲請提存，使不知情之本院提存所承辦公務員
    形式審查後，以100年度存字第128號為甲○○提存200萬元，
    並蓋用該提存所之公印文製發登載不實事項之提存書，足以
    生損害於甲○○及該提存所對於提存案件記載及管理之正確性
    。而丁○○取得依法提存之證明文件後，即以買賣為原因向高
    雄市前鎮地政事務所辦理移轉所有權登記至朱金鴻名下，使
    地政事務所承辦公務員於形式審查後，於100年2月17日以虛
    偽之買賣為原因，登載於職務上所掌之土地、建物登記簿上
    ，足以生損害於甲○○及地政機關對不動產登記管理之正確性
    。（丁○○此部分通謀虛偽買賣本案不動產而涉犯使公務員登
    載不實罪，已經本院以106年簡字第4494號判決判處有期徒
    刑2月確定；丙○○、乙○○則另經檢察官以106年度偵續一字第
    6號、第7號、第8號為不起訴處分確定在案）。
二、案經甲○○告訴臺灣高雄地方檢察署檢察官偵查起訴。
    理  由
壹、程序部分
一、按，不起訴處分已確定或緩起訴處分期滿未經撤銷者，非有
    發現新事實或新證據者，或有第420條第1項第1款、第2款、
    第4款或第5款所定得為再審原因之情形者，不得對於同一案
    件再行起訴，刑事訴訟法第260條定有明文。又，案件曾經
    判決確定者，應諭知免訴之判決，刑事訴訟法第302條第1款
    亦定有明文。而所謂「同一案件」，係指所訴彼此兩案為同
    一被告，其被訴之犯罪事實亦屬同一者而言（最高法院49年
    台上字第315號判決意旨參照）。經查，本件辯護人雖為被
    告丁○○、丙○○、乙○○辯護稱：檢察官另案（106年偵續一字
    第6、7、8號）調查本案不動產之移轉登記過程，認定被告
    丙○○、乙○○不知情，沒有偽造文書犯意，且提存行為是後續
    移轉登記的前階段，為檢察官將被告3人起訴，就被告丁○○
    部分可能是就已經確定判決事實再行起訴，就被告丙○○、乙○○部分可能違反刑事訴訟法260條等語（見本院易字卷第99
    頁）。然查，而被告丁○○於取得本件依法提存之證明文件後
    ，即以買賣為原因向高雄市前鎮地政事務所辦理移轉本案不
    動產所有權登記至朱金鴻名下，使地政事務所承辦公務員於
    形式審查後，於100年2月17日以虛偽之買賣為原因，登載於
    職務上所掌之土地、建物登記簿上，足以生損害於甲○○及地
    政機關對不動產登記管理之正確性，被告丁○○此部分通謀虛
    偽買賣本案不動產而涉犯使公務員登載不實罪，已經本院另
    案以106年度簡字第4494號判決判處有期徒刑2月確定，被告
    丙○○、乙○○則另經檢察官以106年度偵續一字第6號、第7號
    、第8號為不起訴處分確定在案，此部分之事實，有上開判
    決書及不起訴處分書在卷可稽，並經本院依職權調閱本院10
    6年簡字第4494號卷宗及臺灣高雄地方檢察署106年度偵續一
    字第6號、第7號、第8號卷宗核閱無誤，此部分事實應堪採
    認。據此，可知被告丁○○前案遭判刑確定及被告丙○○、乙○○
    前案經不起訴處分確定之犯罪事實為辦理本案不動產所有權
    移轉登記，犯罪時間為100年2月17日，距離本案犯罪時間10
    0年1月19日已有約1個月之久，時間並非密接，且與本案辦
    理提存之犯罪事實迥然不同，受害之機關亦不相同，所侵害
    之法益亦非同一，依上開最高法院49年台上字第315號判決
    意旨所示，顯見前案與本案之犯罪事實並非同一，自非同一
    案件，檢察官就本案再為起訴，並無違反刑事訴訟法第260
    條、第302條第1款規定之情事，合先敘明。
二、次按，法院認為應科拘役、罰金或應諭知免刑或無罪之案件
    ，被告經合法傳喚無正當理由不到庭者，得不待其陳述逕行
    判決，刑事訴訟法第306條定有明文。經查，本院認本件被
    告丁○○、丙○○、乙○○應科拘役或諭知無罪（詳後述），且被
    告3人於本院審理時亦陳報其等在臺灣之聯繫親屬為被告丁○○之胞弟戊○○（見本院審易卷第25頁），經本院合法傳喚被
    告3人所陳報在臺灣之聯繫地址，並分別於110年12月7日、1
    11年4月25日、7月19日、8月15日定期審理，被告3人均無正
    當理由不到庭，有各該審理期日之送達證書及報到單在卷可
    稽，本院考量被告3人本件應科拘役或諭知無罪，對於被告3
    人之權益影響甚輕，且被告3人有委任律師到庭為其等辯護
    ，其等訴訟法上各項權利均有受到保障，另本院已經定4次
    庭期，歷時8月餘，被告3人仍未能到庭，為節省訴訟資源，
    經本院詢問當事人意見，辯護人、告訴代理人及檢察官均同
    意依刑事訴訟法第306條為一造缺席判決（見本院易字卷第3
    31、333頁），是本件應依刑事訴訟法第306條規定，不待被
    告3人陳述逕行判決。
三、再按，刑事訴訟法第159條之1至159條之4為傳聞法則之例外
    規定，被告以外之人於審判外之陳述，雖不符前4條之規定
    ，而經當事人於審判程序同意作為證據，法院審酌該言詞或
    書面陳述作成時之情況，認為適當者，亦得為證據，刑事訴
    訟法第159條之5第1項定有明文。查本判決所引用之供述證
    據，業據檢察官及被告3人之辯護人均同意有證據能力（見
    本院易字卷第356頁），本院審酌該等證據作成時之情狀並
    無違法或不當等情形，認為以之作為本案證據亦屬適當，依
    上開規定自得作為認定事實之依據。
貳、有罪部分（被告丁○○部分）
一、訊據被告丁○○雖未到庭陳述，然其辯護人為其否認有何使公
    務員登載不實之犯行，辯稱：被告丁○○及訴外人朱金鴻因本
    案不動產的移轉登記被判使公務員登載不實罪確定，固然可
    認為提存書所載原因事實涉及虛偽，但提存所依照施行細則
    第3條規定為審查後，認為合於提存，蓋上應予提存的章，
    僅不過在表彰本件提存沒有違反施行細則第3條規定而可以
    提存，並且提存所就提存原因及事實需不需要任何登載，這
    個部分鈞院提存所回函已經具體說明，無須援引，所檢附的
    電腦辦案進行簿樣本，也沒有為任何關於原因及事實登載，
    這個電腦辦案進行簿欄位，只有一個欄位可以看出提存依據
    ，「提存依據」依照該樣本來看，也僅記載受領遲延，也就
    是一般在清償提存案件，提存所收案之後固然在電腦紀錄上
    要登錄案件，但在提存依據上提存所根本無需就提存書就原
    因及事實記載為任何的紀錄在電腦辦案進行簿上，因此就刑
    法第214條構成要件來看，行為人所為向公務員為不實敘述
    或陳述，必須因公務員有將相關不實敘述、陳述為一定之登
    載於職掌上的文件，縱然該文件在目前數位時代是以電腦處
    理，但仍須為相關電磁紀錄記載到行為人向公務員的不實敘
    述或陳述，但本件就提存流程來看，提存所公務員根本無須
    經手該提存文件內容的記載，且在收案之後就提存原因及事
    實無須審查有無附上證明文件，也無須在任何簿冊或電腦紀
    錄裡去紀錄提存原因事實，本案公務員沒有為任何登載，只
    有提存人填載，提存所最後蓋用准予提存的章在提存書上，
    並將一份交給提存人，並沒有使公務員為任何登載行為等語
    （見本院易字卷第364至366頁）。經查：
　㈠被告丁○○係被告丙○○、乙○○及告訴人甲○○之父。因被告丁○○
    之配偶黃劉信花於99年3月16日死亡，黃劉信花名下之本案
    不動產由被告丁○○、丙○○、乙○○及告訴人甲○○共同繼承。後
    被告丁○○因與告訴人甲○○就上開繼承事宜存有嫌隙，被告丁○○為取得本案不動產所有權，遂與訴外人朱金鴻於100年1月
    19日前之某時，約定以虛偽之買賣為原因，依土地法第34條
    之1第1項之規定，與不知情之被告丙○○、乙○○共同以多數決
    方式將本案不動產以864萬2,800元之低價，通謀虛偽出售予
    朱金鴻，再由訴外人戊○○於100年1月19日，以被告3人為提
    存人名義，檢附郵政存證信函刊登證明單之證明文件，並於
    提存書及提存通知書之提存原因及事實偽填：提存人依土地
    法第34條之1規定處分（出售）本案不動產，因受取權人拒
    絕受領，爰依法對他共有人（受取人）應得之對價予提存等
    內容，向本院提存所聲請提存，使本院提存所承辦公務員形
    式審查後，以100年度存字第128號為甲○○提存200萬元，並
    蓋用該提存所之公印文製發登載不實事項之提存書。而被告
    丁○○取得依法提存之證明文件後，即以買賣為原因向高雄市
    前鎮地政事務所辦理移轉所有權登記至朱金鴻名下，使地政
    事務所承辦公務員於形式審查後，於100年2月17日以虛偽之
    買賣為原因，登載於職務上所掌之土地、建物登記簿上，丁○○此部分通謀虛偽買賣本案不動產而涉犯使公務員登載不實
    罪，已經本院以106年度簡字第4494號判決判處有期徒刑2月
    確定；丙○○、乙○○則另經檢察官以106年度偵續一字第6號、
    第7號、第8號為不起訴處分確定在案，此部分之事實，業據
    被告丁○○於本院另案106年度簡字第4494號案件審理時坦認
    不諱（見本院106年度易字第277號卷第130頁），且有本院
    提存書、本院106年度簡字第4494號刑事判決、109年度訴字
    第246號民事判決、臺灣高雄少年及家事法院100年度家訴字
    第48號民事判決、102年度家訴字第26號民事判決、臺灣高
    雄地方檢察署106年度偵續一字第6號、第7號、第8號不起訴
    處分書在卷可稽，並經本院依職權調閱本院106年簡字第449
    4號卷宗及臺灣高雄地方檢察署106年度偵續一字第6號、第7
    號、第8號卷宗核閱無誤，此部分之事實應堪認定。
　㈡是本件被告丁○○係與訴外人朱金鴻約定以虛偽之買賣為原因
    ，依土地法第34條之1第1項之規定，與不知情之被告丙○○、
    乙○○共同以多數決方式將本案不動產以864萬2,800元之低價
    ，通謀虛偽出售予朱金鴻，並持以移轉登記等事實，既經本
    院以106年度簡字第4494號刑事判決、109年度訴字第246號
    民事判決、臺灣高雄少年及家事法院100年度家訴字第48號
    民事判決、102年度家訴字第26號民事判決認定無誤，可知
    本件被告丁○○委託不知情之戊○○辦理本件提存事件時，應知
    悉提存書上所載之提存原因及事實：「提存人依土地法第34
    條之1規定處分（出售）本案不動產，因受取權人拒絕受領
    ，爰依法對他共有人（受取人）應得之對價予提存」等內容
    ，確係虛偽不實之事項，仍執意以該不實之內容，向本院提
    存所辦理提存，使本院提存所之公務員為形式審查後，在該
    提存書上蓋上「准予提存」之印文，並蓋上本院提存所之公
    印，用以表彰本案合於提存法之相關規定而准予提存，顯見
    被告丁○○確有使公務員登載不實之犯意，應可認定。
　㈢至被告丁○○之辯護人雖以前詞為其置辯。然查，依卷附本案
    提存書所示（見他字卷第49頁），該提存書所載之提存原因
    及事實雖均係由提存人即被告丁○○所填載，而非本院提存所
    之公務員所填載，然該提存書之內容經本院提存所之公務員
    為形式審查後，在該提存書上蓋上「准予提存」之印文，並
    蓋上本院提存所之公印，即係用以表彰本案合於提存法之相
    關規定而准予提存，該提存書即成為公務員職務上所登載之
    文書，並發生法律上之效力，在本案，其所生之效力即為提
    存人即被告丁○○可持該內容不實之提存書辦理本案不動產之
    後續所有權移轉登記事宜，並不因該不實之內容形式上為提
    存人或本院提存所公務員所填載而有所不同。是辯護人上開
    辯護意旨稱：本案公務員沒有為任何登載，只有提存人填載
    ，提存所最後蓋用准予提存的章在提存書上，並將一份交給
    提存人，並沒有使公務員為任何登載行為云云，要與事實不
    符，而非可採。
　㈣從而，本案事證明確，被告丁○○之犯行應堪認定，應依法論
    科。　
二、核被告丁○○所為，係犯刑法第214條之使公務員登載不實罪
    。被告丁○○利用不知情之戊○○向本院提存所聲請辦理本件提
    存，為間接正犯。爰以行為人之責任為基礎，審酌被告丁○○
    以不實之不動產買賣契約，向本院申請提存，意圖損害告訴
    人甲○○之繼承權益，並損害本院提存所對於提存案件記載及
    管理之正確性，所為實有不該。另衡酌被告丁○○本案犯行，
    實係因其與告訴人甲○○就黃劉信花遺產繼承之糾紛而起，而
    被告丁○○所為虛偽之所有權移轉行為，業經臺灣高雄少年及
    家事法院100年度訴字第48號、102年度家訴字第26號民事判
    決塗銷所有權移轉登記，而回復登記予黃劉信花之所有繼承
    人確定，是被告丁○○所致生之損害，已另行透過司法判決為
    適度之回復，及斟酌本案犯罪之動機、手段、情節等一切情
    狀，量處如主文第1項所示之刑，併諭知易科罰金折算標準
    如主文第1項所示。　　
參、無罪部分（被告丙○○、乙○○部分）　
一、公訴意旨另以：被告丙○○、乙○○與丁○○共同基於使公務員登
    載不實之犯意聯絡，於100年1月19日，以提存人名義檢附郵
    政存證信函刊登證明單之證明文件，並於提存書及提存通知
    書之提存原因及事實偽填：提存人依土地法第34條之1規定
    處分（出售）本案不動產，因受取權人拒絕受領，爰依法對
    他共有人（受取人）應得之對價予提存等內容，向本院提存
    所聲請提存，使不知情之本院提存所承辦公務員形式審查後
    ，以100年度存字第128號為告訴人甲○○提存200萬元，並蓋
    用該提存所之公印文製發登載不實事項之提存書，足以生損
    害於甲○○及該提存所對於提存案件記載及管理之正確性。
二、按檢察官就被告犯罪事實，應負舉證責任，並指出證明之方
    法；又犯罪事實應依證據認定之，無證據不得認定犯罪事實
    ；不能證明被告犯罪或其行為不罰者，應諭知無罪之判決，
    刑事訴訟法第161條第1項、第154條第2項、第301條第1項分
    別定有明文。又告訴人之指訴，係以使被告受刑事訴追為目
    的，是以告訴人之指訴為證據方法，除其指訴須無瑕疵，且
    應有查與事實相符之佐證，始得資為判決之基礎（最高法院
    52年台上字第1300號、61年台上字第3099號判決意旨參照）
    。再者，檢察官就被告犯罪事實，應負舉證責任，並指出證
    明之方法。因此，檢察官對於起訴之犯罪事實，應負提出證
    據及說服之實質舉證責任。倘其所提出之證據，不足為被告
    有罪之積極證明，或其指出證明之方法，無從說服法院以形
    成被告有罪之心證，基於無罪推定之原則，自應為被告無罪
    判決之諭知（最高法院92年台上字第128號判決意旨參照）
    。
三、公訴人認被告丙○○、乙○○涉犯上開使公務員登載不實犯嫌，
    無非以告訴代理人曾國華律師之指訴及本案提存書1份為其
    論據。訊據被告丙○○、乙○○雖未到庭，然其等之辯護人為其
    等辯護稱：本案不動產係在67年間購置，雖登載黃劉信花名
    下，資金來源其實都是被告丁○○在早年開業醫師所賺取，因
    黃劉信花在66年6月間就從華南銀行辭職，在家擔任全職母
    親照顧3名小孩，故被告丙○○、乙○○都是認定黃劉信花所留
    下本案不動產應由丁○○決定處置，所以才會聽從其父親丁○○
    指示配合辦理提存、後續移轉登記，故主觀上沒有犯意等語
    （見本院易字卷第366頁）。經查，證人即地政士吳秋林於
    臺灣高雄地方檢察署106年度偵續一字第6號、第7號、第8號
    案件檢察官訊問時證稱：100年2月9日房地過戶登記是我去
    申請的，當時是丁○○電話跟我接洽，他說他委任他弟弟被告
    戊○○辦理過戶，被告丙○○、乙○○、丁○○都沒有來事務所，只
    有戊○○來，其他人用國外授權，他在電話中說他房屋要賣給
    誰，要賣多少價格，有委任他弟弟戊○○處理，買賣金額是丁○○跟我說的，對象是丁○○找的，付款方式、稅務負擔都是丁○○講的，買賣過程都是丁○○決策，丙○○、乙○○我沒跟他們接
    洽過，當初我退還給戊○○的是所有權狀，因為告訴人甲○○沒
    有同意，他不會同辦理，沒用到，所以我沒有收告訴人甲○○
    的權狀等語，有臺灣高雄地方檢察署106年度偵續一字第6號
    、第7號、第8號不起訴處分書1份在卷可稽（見本院易字卷
    第67至72頁），可知本案不動產自黃劉信花名下出售予朱金
    鴻之過程中，負責與地政士吳秋林聯繫接洽之人應係同案被
    告丁○○，被告丙○○、乙○○2人並未有與地政士吳秋林接洽，
    縱其同意並出具授權書予戊○○，亦難認其等2人主觀上知悉
    上開買賣之真偽，亦可推認辯護人上開所稱：被告丙○○、乙○○認定黃劉信花所留下本案不動產應由丁○○決定處置，所以
    才會聽從其父親丁○○指示配合辦理提存、後續移轉登記，故
    主觀上沒有犯意等語，應與事實相符，而堪採認。從而，被
    告丙○○、乙○○既認為本案不動產應由丁○○決定處置，而聽從
    其父親丁○○指示配合辦理提存及移轉登記，其等2人主觀上
    自無從知悉同案被告丁○○與訴外人朱金鴻間係虛偽之不動產
    買賣約定，自亦難認定其等2人配合其父親丁○○指示辦理本
    件提存，有何使公務員登載不實之犯意。此外，並無其他積
    極證據可以證明被告丙○○、乙○○有何明知為虛偽買賣，仍故
    意為本件不實提存之行為，本院自不得僅以告訴代理人之指
    訴，而遽為不利於被告丙○○、乙○○之認定。
四、綜上所述，本院依卷內之相關證據資料逐一審視後，認公訴
    意旨所舉前揭證據，尚不足證明被告丙○○、乙○○有使公務員
    登載不實之行為，未達於通常一般之人均不致有所懷疑，得
    確信其為真實之程度，而有合理懷疑之存在，使本院無從形
    成有罪之確信，根據「罪證有疑，利於被告」之證據法則，
    即不得遽為不利被告丙○○、乙○○之認定，且公訴意旨復未能
    提出其他積極證據足以說服法院以形成被告丙○○、乙○○有罪
    之心證，揆諸首揭法文及判決意旨，既不能證明被告丙○○、
    乙○○犯罪，即應為被告丙○○、乙○○無罪之諭知。
據上論斷，應依刑事訴訟法第299條第1項前段、第301條第1項前
段，判決如主文。
本案經檢察官己○○提起公訴，檢察官高嘉惠到庭執行職務。
中　　華　　民　　國　　111 　年　　9 　　月　　15　　日
                        刑事第二庭    法　官  陳盈吉
以上正本證明與原本無異。
如不服本判決應於收受判決後20日內向本院提出上訴書狀，並應
敘述具體理由。其未敘述上訴理由者，應於上訴期間屆滿後20日
內向本院補提理由書(均須按他造當事人之人數附繕本)「切勿逕
送上級法院」。
中　　華　　民　　國　　111 　年　　9 　　月　　15　　日
                                      書記官  鄭人芳
中華民國刑法第214條
明知為不實之事項，而使公務員登載於職務上所掌之公文書，足
以生損害於公眾或他人者，處3年以下有期徒刑、拘役或1萬5千
元以下罰金。